【裁判字號】    92,交聲,11
【裁判日期】    920331
【裁判案由】    聲明異議
【裁判全文】
臺灣臺南地方法院交通事件裁定                      九十二年度交聲字第一一號
    移
    受處分人
    即異議人  甲○○
右列受處分人因違反道路交通管理處罰條例案件，對於交通部公路總局嘉義區監理所
台南監理站民國九十一年十二月十日所為之裁決處分（原處分案號：南監五字第裁七
四—Ｓ00000000號、南監五字第裁七四—三九三０九號、南監五字第裁七四
—七四一０九九號、南監五字第裁七四—七三九０九三號、南監五字第裁七四—七三
九０九四號、南監五字第裁七四—五三七二四０號）聲明異議，本院裁定如左：
    主  文
如附表一及附表二所示之原處分均撤銷。
右開撤銷部分，均改判如附表一及附表二「本院判決主文」欄所示。
    理  由
一、按汽車駕駛人停車時，有不依順行方向，或不緊靠道路右側，或單行道不緊靠路
    邊停車情形者，處新臺幣六百元以上一千二百元以下罰鍰，民國九十年六月一日
    修正施行前之道路交通管理處罰條例第五十六條第一項第六款定有明文。次按，
    汽車駕駛人停車時，有在道路收費停車處所停車，不依規定繳費者，處新臺幣六
    百元以上一千二百元以下罰鍰，道路交通管理處罰條例第五十六條第一項第十一
    款亦規定甚明。
二、本件原處分意旨略以：受處分人即異議人甲○○所有之車牌號碼Ｎ七─０四五七
    號自用小客車，分別於民國八十七年七月三十一日十九時四十分許、同年九月二
    十四日十七時二分許、同年九月二十五日十六時許、同年十月二十九日十六時五
    十六分許、八十八年五月二十六日十六時四十九分許、九十年七月二十五日九時
    五十五分許，在民權路二段八十八號、台南市○○路─三、民生路與金華路口、
    及西門路─四等地，或不緊靠道路右側停車、或在收費停車處所停車而未依規定
    繳費、或併排停車，由舉發單位台南市警察局第二分局民權派出所、台南市公有
    停車場管理處、台南市警察局交通隊於八十七年八月三日、同年十一月二十六日
    、同年十二月二十九日、八十八年五月二十九日、九十年十月五日逕行製單舉發
    ，並通知其於八十七年八月十八日、同年十二月十八日、八十八年一月十六日、
    八十八年六月二十日、九十年十一月五日前到案接受處理。惟受處分人即異議人
    逾期未到案，亦未自動繳納罰款，因而移送機關即交通部公路總局嘉義區監理所
    台南監理站（下簡稱台南監理站）逕依道路交通管理處罰條例第五十六條第一項
    第六款、第十款（九十年六月一日修正施行後已移為同條項第十一款）、第十一
    款，分別裁處罰鍰新臺幣（下同）一千二百元在案。
三、受處分人即異議人甲○○對有於前開時、地將上開其所有之自小客車違規不緊靠
    道路右側停車、或併排停車、或停放於設有收費停車處所而未依規定繳費等違規
    事實固不否認，惟辯稱：伊未收到前開舉發通知單。且前開舉發通知單所載之違
    規時間皆係八十七年、八十八年及九十年間，依違規當時之違反道路交通管理事
    件統一裁罰標準及處理細則（下簡稱統一裁罰標準）第四十四條第一項規定，交
    通部公路總局嘉義區監理所台南監理站（下簡稱台南監理站）應於一個月內依標
    準表逕行裁決之，惟台南監理站卻延宕四年始裁決之。再者，按違規當時之道路
    交通管理處罰條例第九十條規定：「違反本條例之行為，自行為成立之日起；行
    為有連續或繼續之狀態者，自行為終了之日起，逾三個月不得舉發。但汽車肇事
    致人受傷或死亡案件，因肇事責任不明，已送鑑定者，其期間自鑑定終結之日起
    算。前項案件自確定之日起逾三年未執行者，免予執行。」，本案部分違規行為
    既於九十年六月一日前開規定修正施行前已逾三年期間，依法自應免予執行。況
    裁決書上裁罰機關之全銜和關防不符，不符合行政程序法第一百十一條之規定云
    云。
四、經查：
（一）按汽車駕駛人之行為有道路交通管理處罰條例第七條之二第一項情形之一，當
      場不能或不宜攔截製單舉發者，得對汽車所有人逕行舉發處罰；逕行舉發違反
      道路交通管理事件，汽車所有人逾通知單之應到案日不到案或不告知違規駕駛
      人之姓名、年籍、地址者，始得依道路交通管理處罰條例第八十五條第三項規
      定處罰汽車所有人，道路交通管理處罰條例第七條之二第一項及違反道路交通
      管理事件統一裁罰基準及處理細則第二十四條分別定有明文，由上開規定可知
      ，汽車所有人未必是交通違規事件之受處分人，僅於汽車所有人收受舉發通知
      單後逾期不到案或不告知違規駕駛人姓名、年籍、地址者，始得為之，是公路
      主管機關如欲對汽車所有人裁罰，自以舉發通知單業已合法送達為前提。次按
      ，文書之送達，應以文書到達應受送達人住居所、事務所或營業所，始生送達
      效力（道路交通管理處罰條例第八十九條準用刑事訴訟法第六十二條準用民事
      訴訟法第一百三十六條參照）。查本件異議人所有之車牌號碼Ｎ七─０四五七
      號自用小客車，分別於八十七年七月三十一日十九時四十分許、同年九月二十
      四日十七時二分許、同年九月二十五日十六時許、同年十月二十九日十六時五
      十六分許、八十八年五月二十六日十六時四十九分許、九十年七月二十五日九
      時五十五分許，在民權路二段八十八號、台南市○○路─三、民生路與金華路
      口、及西門路─四等地，或不緊靠道路右側停車、或在收費停車處所停車而未
      依規定繳費、或併排停車等違規事實，業據異議人坦承在卷。惟本件南市警交
      字Ｓ00000000號、南市警交八八（甲）字第０三九三０九號、南市警
      刑交八七（甲）第0000000號、南市警刑交八七（甲）第000000
      0號、南市警刑交八七（甲）0000000號等五張舉發通知單雖經台南市
      警察局交通隊、公有停車場管理處以掛號方式，郵寄異議人，有台南市警察局
      九十二年一月十六日南市警交字第０九二五四七四八號函所附之八十七年十一
      月二十六日、八十七年十二月二十九日、八十八年五月三十一日、九十年十月
      五日交寄大宗函件存根影本四份在卷可佐，然上開郵件是否確經異議人收受，
      依現存前開卷證，尚無法遽以認定。另南市警交八六（甲）字第０五三七二四
      ０號舉發通知單之相關送達資料或回執，業已依照違反道路交通管理事件統一
      裁罰基準及處理細則第七十七條之規定予以銷毀，亦有台南市警察局第二分局
      九十二年一月二十二日南市警二交字第０九二０００三四００號函附卷可憑。
      足見本件前開舉發通知單是否有合法送達異議人尚屬不明。而依照違反道路交
      通管理事件統一裁罰標準表可知，違反道路交通管理事件之裁罰標準，係以當
      事人接到違規舉發通知書後，「有無逾越應到案日期繳納罰款及到案與否」，
      為設定裁決罰鍰數額之唯一準據，故行為人有無於到案日期前繳交罰鍰或到案
      與否，既對於行為人究應處以法定最低額或法定最高額罰鍰，具有絕對之決定
      性，且違反道路交通管理事件之處罰為一行政秩序罰，其對於違規之行為人所
      為之處罰，顯然影響行為人之權利義務，性質上為負擔之行政處分，是其應有
      行政法基本原則之要求——即行政行為應遵循公正、公開與民主之程序，確保
      依法行政原則，以保障人民權益，增進人民對行政之信賴（此亦為行政程序法
      第一條開宗明義所揭示），故為保障違反道路交通管理事件行為人之權益，舉
      發單位自應於舉發通知單上，詳為記載「應到案日期」及「應到案處所」，另
      違反道路交通管理事件通知單亦須經合法送達，俾行為人得遵期到案繳交罰款
      ，或對其違規之行為有陳述、爭執及聲明異議之機會。再者，法院受理交通異
      議案件，乃是對於交通舉發行政處分審查其是否違法，本質上屬於行政爭訟過
      程，與普通法院審理刑事案件之原則不同。而按當事人主張有利於己之事實者
      ，就其事實有舉證之責任，民事訴訟法第二百七十七條定有明文，經查，裁決
      機關既裁決異議人有接獲違反道路交通管理事件通知單，因已逾越應到案日期
      三十日以上，而得對之為法定最高額罰鍰之裁罰處分，則依前揭舉證責任分擔
      之原則，除異議人自認已合法收受該通知單之送達外，自應先由裁決機關就其
      主張異議人有接獲該通知單之合法送達事實，負舉證之責任，必須證明其為真
      實後，異議人於其抗辯事實，始應負證明之責任，而查本件前開違反道路交通
      管理事件通知單有無合法達，既屬不明已如前述，則依前開舉證責任危險分配
      原則，原裁決機關就其主張異議人已合法收受送達之事實，尚未能證明其為真
      實，自應受敗訴之危險，從而異議人辯稱前開舉發通知單因未合法送達，致其
      無法獲知有違規單通知而喪失於期限內以最低罰鍰自動繳納之權利等語，確屬
      信而有徵，尚堪採信。
（二）次按九十年六月一日修正施行前之道路交通管理處罰條例第九十條規定「違反
      本條例之行為，自行為成立之日起；行為有連續或繼續之狀態者，自行為終了
      之日起，逾三個月不得舉發。」，同條第二項並規定﹕「前項案件自確定之日
      起逾三年未執行者，免予執行」，係就違反道路交通管理事件之舉發及執行時
      效期間予以明白規定。其目的在避免法律關係遲不確定致生法秩序不安定之結
      果，並同時保障人民權益。至於依前揭道路交通管理處罰條例第九十二條之授
      權所訂定之「違反道路交通管理事件統一裁罰標準及處理細則」，係為便利公
      路主管機關及警察機關於處理違反道路交通管理事件能有一統一之程序及裁罰
      標準而訂定之行政規則；準此，九十年六月一日修正施行之前統一裁罰標準第
      四十四條第一項有關處罰機關應於一個月內依標準表逕行裁決之規定，其目的
      僅在促使各處罰機關儘速處理，以免形成積案，致無法達成交通管理之目的，
      是前揭規定僅屬一種訓示規定，非謂處罰機關逾一個月後所為之裁決均屬無效
      。故本件台南監理站雖未於一個月內依標準表逕行裁決之，然此就裁決之效力
      不生若何影響，異議人所辯，難謂可採。
（三）查九十年六月一日修正施行前之道路交通管理處罰條例第九十條第二項所規定
      之三年執行時效期間，係規定自案件「確定」之日起算，則該「案件確定」之
      意，自指受處分人已無從循通常法定救濟程序救濟，且原行政處分已處於不得
      變更或撤銷狀態之謂。而所謂行政處分，係指行政機關就公法上具體事件所為
      之決定或其他公權力措施而對外直接發生法律效果之單方行政行為，行政程序
      法第九十二條第一項定有明文。而為維護道路交通管理，維護交通秩序，確保
      道路交通安全，道路交通管理處罰條例對違反該條例之行為定有各項行政罰，
      ，惟觀諸舉發通知單，除有違規時、地及違規事實之記載外，並無任何有關法
      律效果（包括不罰、科處罰鍰或吊扣、吊銷駕駛執照）之欄項，則行為人接獲
      舉發通知單（罰單）後，若未至指定處所聽候裁決，或裁決機關尚未裁決，則
      該舉發通知單，並無任何法律效果可言，而舉發通知單既未直接發生法律效果
      ，尚待監理機關之裁決始對行為人發生法律效果，即與行政處分之構成要件不
      符，其性質應屬觀念通知，為行政處分之準備行為（或行政先行行為），非行
      政爭訟之標的。其後監理機關所為之裁決，方係行政處分，始為行政爭訟之標
      的。而本案縱若異議人未接獲舉發通知單而未能依規定自動繳納罰款、或未能
      依規定到案聽候裁決，致遭台南監理站逾三年後始逕行裁決處以最高罰鍰之處
      分，惟異議人尚得循道路交通管理處罰條例相關規定向法院聲明異議以資救濟
      ，是本案既仍能循通常法定救濟程序救濟，原裁決亦均非已處於不可變更或撤
      銷之狀態，則本案顯未確定，前揭修正施行前之道路交通管理處罰條例第九十
      條第二項所規定之三年執行時效期間自應尚未開始起算，尚無適用該條項之餘
      地。故異議人就此所辯，殊難憑採。
（四）異議人復辯稱：裁決書上裁罰機關之全銜和關防不符，不符行政程序法第一百
      十一條規定云云。查本案裁決書上裁罰機關全銜係記載交通部公路總局嘉義區
      監理所台南監理站，而關防則為交通部公路局嘉義區監理所台南監理站，有裁
      決書五紙附卷可稽。然本案裁決書上關防雖未隨著行政機關之更名而變更，惟
      此疏漏並無涉及於行政機關事務權限之改變，亦無礙於行政機關同一性之認定
      。況本案受處分人即異議人非不得自裁決書得知處分機關即係交通部公路總局
      嘉義區監理所台南監理站。從而異議人前開所辯，要屬卸責之詞，自無可採。
五、綜上所述，本件原裁決處分既均有前述舉發通知單未合法送達之違法情形，故應
    由本院裁定將原處分均撤銷，然因受處分人即異議人甲○○於前開時、地，或不
    緊靠道路右側停車、或在收費停車處所停車而未依規定繳費、或併排停車等違規
    事實，既均可認定，則本院仍應審酌異議人違規之情節輕重，依照道路交通管理
    條例第五十六條第一項第六款、第十一款等規定，另為如主文第二項所示之諭知
    ，以資適法。
六、據上論斷，應依道路交通案件處理辦法第二十條前段，裁定如主文。
中      華      民      國      九十二      年     三     月  三十一    日
                                  臺灣臺南地方法院交通法庭
                                      法  官  張  瑛  宗
右正本證明與原本無異
如不服本裁定應於送達後五日內向本院提出抗告狀
                                      書記官  陳  志  德
中      華      民      國      九十二      年     三     月  三十一    日
附表一－違反道路交通管理處罰條例第五十六條第一項第六款規定部分：
┌──┬────┬────┬─────┬─────┬──────────┐
│編號│違規時間│違規地點│原處分機關│原處分機關│本院判決主文        │
│    │（民國）│        │裁決書案號│處罰主文  │                    │
├──┼────┼────┼─────┼─────┼──────────┤
│一  │八十七年│台南市民│九十一年十│一千二百元│原處分撤銷。        │
│    │七月三十│權路二段│二月十日南│  │甲○○汽車駕駛人停車│
│    │一日十九│八八號  │監五字第裁│          │時，不緊靠道路右側，│
│    │時四十分│        │七四—五三│          │處罰鍰新臺幣陸佰元。│
│    │許      │        │七二四０號│          │                    │
├──┼────┼────┼─────┼─────┼──────────┤
│二  │八十八年│台南市民│九十一年十│一千二百元│原處分撤銷。        │
│    │五月二十│生路與金│二月十日南│          │甲○○汽車駕駛人停車│
│    │六日十六│華路口  │監五字第裁│          │時，不緊靠道路右側，│
│    │時四十九│        │七四—三九│          │處罰鍰新臺幣陸佰元。│
│    │分許    │        │三０九號  │          │                    │
└──┴────┴────┴─────┴─────┴──────────┘
附表二－違反道路交通管理處罰條例第五十六條第一項第十一款規定部分：
┌──┬────┬────┬─────┬─────┬──────────┐
│編號│違規時間│違規地點│原處分機關│原處分機關│本院判決主文        │
│    │        │        │裁決書案號│處罰主文  │                    │
├──┼────┼────┼─────┼─────┼──────────┤
│一  │八十七年│台南市中│九十一年十│一千二百元│原處分撤銷。        │
│    │九月二十│正路—三│二月十日南│          │甲○○汽車駕駛人停車│
│    │四日十七│        │監五字第裁│          │時，在道路收費停車處│
│    │時二分許│        │七四—七三│          │所停車，不依規定繳費│
│    │        │        │九０九四號│          │，處罰鍰新臺幣陸佰元│
│    │        │        │          │          │。                  │
├──┼────┼────┼─────┼─────┼──────────┤
│二  │八十七年│台南市中│九十一年十│一千二百元│原處分撤銷。        │
│    │九月二十│正路—三│二月十日南│          │甲○○汽車駕駛人停車│
│    │五日十六│        │監五字第裁│      │時，在道路收費停車處│
│    │時許    │        │七四—七三│          │所停車，不依規定繳費│
│    │        │        │九０九三號│          │，處罰鍰新台幣陸佰元│
│    │        │        │          │          │。                  │
├──┼────┼────┼─────┼─────┼──────────┤
│三  │八十七年│台南市中│九十一年十│一千二百元│原處分撤銷。        │
│    │十月二十│正路—三│二月十日南│          │甲○○汽車駕駛人停車│
│    │九日十六│        │監五字第裁│          │時，在道路收費停車處│
│    │時五十六│        │七四—七四│          │所停車，不依規定繳費│
│    │分許    │        │一０九九號│          │，處罰鍰新台幣陸佰元│
│    │        │        │          │          │。                  │
├──┼────┼────┼─────┼─────┼──────────┤
│四  │九十年七│台南市西│九十一年十│一千二百元│原處分撤銷。        │
│    │月二十五│門路—四│二月十日南│          │甲○○汽車駕駛人停車│
│  │日九時五│        │監五字第裁│          │時，在道路收費停車處│
│    │十五分許│        │七四—Ｓ０│          │所停車，不依規定繳費│
│    │        │        │０六０七五│          │，處罰鍰新台幣陸佰元│
│    │        │        │九０號    │          │。                  │
└──┴────┴────┴─────┴─────┴──────────┘


司法院資訊處製作；財團法人民間司法改革基金會備份。
